【裁判字號】    96,訴,863
【裁判日期】    970227
【裁判案由】    分割共有物
【裁判全文】
臺灣臺南地方法院民事判決               96年度訴字第863號
原      告  甲○○
訴訟代理人  張天良律師
複代理人    周武旺律師
被      告  戊○○
            己○○
                        號3樓.
            丁○○
                        13號.
                        號3樓.
            丙○○
                        號
            庚○○○
前列五人共同
訴訟代理人  黃黎瑩律師
複代理人    陳昆和律師
複代理人    乙○○
上列當事人間請求分割共有物事件，經本院於民國97年2月13日
言詞辯論終結，判決如下：
    主      文
被告庚○○○應協同原告辦理附表編號4土地之面積更正登記，
更正後面積為84平方公尺。
兩造共有坐落如附表所示之土地應予變賣，所得價金按附表所示
應有部分比例分配。
訴訟費用由兩造依附表所示應有部分比例負擔。
    事實及理由
一、程序方面：
  (一)本件原告起訴原請求兩造所共有之如附表所示之土地四筆應
    予變賣，然其中編號4之台南縣新市鄉○○段257-4地號土地
    ，經台南縣新化地政事務所勘驗結果，其登記面積原為94平
    方公尺，應更正為84平方公尺（卷97頁複丈成果圖說明欄）
    ，故原告追加聲明：「一、被告庚○○○應協同原告，就如
    附表所示編號4之土地，向地政機關辦理面積更正登記」，
    被告庚○○○就上開土地辦理面積更正，亦表示同意，核與
    民事訴訟法第255條第1項第1款規定相符，應予准許。
  (二)如附表所示編號3之土地，起訴時原為原告與被告庚○○○
    共有，應有部分各二分之一，起訴後於97年1月31日被告庚○○○之應有部分，移轉登記為被告戊○○、己○○、蘇
    傑、丙○○（下稱被告戊○○等4人）等四人共有，有被告
    提出之土地登記謄本可參（卷177頁），惟被告戊○○等4人
    亦係本件附表編號1、2土地之共有人，附表編號3之土地由
    被告戊○○等4人承當訴訟，附此說明。
二、原告主張：
  (一)坐落台南縣新市鄉○○段263地號土地、地目旱、面積19平
    方公尺，同段263-2地號土地、地目道、面積9平方公尺，同
    段264-9地號土地、地目建、面積22平方公尺，由原告與被
    告戊○○等4人所共有，原告應有部分為2分之1，被告戊○○等4人之應有部分各為8分之1。又同段257-4地號土地（上
    開四筆土地，下稱系爭土地）、地目旱、登記面積為94平方
    公尺，由原告與被告庚○○○所共有，原告與被告之應有部
    分各為2分之1。
  (二)按各共有人，得隨時請求分割共有物。但因物之使用目的不
    能分割或契約訂有不分割之期限者，不在此限；又共有物之
    分割，依共有人協議之方法行之，分割之方法，不能協議決
    定者，法院得因任何共有人之聲請，命以原物分配於各共有
    人，或變賣共有物，以價金分配於各共有人，民法第823條
    第1項、第824條第1項、2項分別定有明文。本件系爭4筆土
    地之共有人雖無不分割協議，但系爭土地之性質不宜採用實
    物分割，故原告請求將系爭4筆土地全數變賣，並按各共有
    人應有部分比例分配價金，蓋：
    1.查系爭4筆土地，東側有寬度12公尺之新市鄉○○街，南
      側有寬度8公尺之仁愛街205巷巷路，如要在263－2地號與
      263地號土地建築時，須留設騎樓，基地最小寬度為7.1公
      尺，最小深度應有14公尺，亦即其最小面積應有99.4平方
      公尺。各筆土地之面積不大，且共有人亦不相同，若欲將
      系爭4筆土地合併分割，不僅法律上有困難，且將成為畸
      零地，因各筆土地之寬度及深度太窄或太淺，無法申請建
      築。只有將系爭四筆土地同時變賣，由同一人所有時，才
      能申請建築。若將各筆土地實物分割，分割後之土地亦成
      為畸零地（因不符合最小寬度3.5公尺、最小深度14公尺
      之規定），而無法建築，故性質上不能實物分割。若依被
      告之分割方法，分割後各筆土地之面積均未達到99.4平方
      公尺，此種實物分割，應認定分割不符經濟效用。
    2.本件之情形，不宜將各筆土地實物分割，亦不宜將四筆土
      地合併分割，僅有將四筆土地作成同一標變賣後，由投標
      人標得該四筆土地，始可建造一間房屋，而可提高變賣之
      價金，對各共有人均屬有利。若不同一時間變賣，裡地部
      分無人願意以正常之價金投標購買，對共有人均屬不利。
      且變賣後，各自依應有部分比例取得價金，不會發生各人
      所分得土地因位置、價值不同，而生地價差額補貼之問題
      ，亦不發生增值稅課徵之問題。
    3.基於將系爭土地變賣分配價金較能兼顧土地之經濟效用及
      全體共有人之利益，故應將系爭土地變賣分配價金為宜。
    4.被告所提案之分割方案並不可行，蓋如依被告之分割方案
      ，原告所分得之各筆土地，使用上無法合併，被告分得之
      土地亦非完整。
  (三)系爭257-4地號土地，因地籍圖面積與土地面積有差數，經
    台南縣新化地政事務所測量後，於複丈成果圖說明須依地籍
    測量實施規則第232條規定更正面積，爰請求被告庚○○○
    應協同原告，就系爭257－4地號辦理土地面積更正為84 平
    方公尺。
  (四)聲明：
    1.被告庚○○○應協同原告，就坐落台南縣新市鄉○○段
      257-4地號土地，向地政機關辦理面積更正為84平方公尺
      。
    2.坐落台南縣新市鄉○○段263地號土地、地目旱、面積19
      平方公尺及同段263-2地號土地、地目道、面積9平方公尺
      ，同段264-9地號土地、地目建、面積22平方公尺，同段
      257-4地號土地、地目旱、面積84平方公尺應予變賣，按
      各共有人應有部分比例分配價金。
    3.訴訟費用按各人就土地之應有部分比例負擔。
三、被告抗辯：
  (一)被告認本件系爭四筆土地，均應以實物分割，由被告方面取
    得各筆土地之北側部分，原告取得南側部分，附表編號1、2
    、3之土地，分割後被告戊○○等四人願按原應有部分比例
    繼續保持共有。因系爭4筆土地與被告庚○○○所有之257-2
    地號土地，及被告戊○○等4人所有之264-18地號土地相鄰
    ，被告五人間為母子關係，系爭4筆土地如以實物分割，被
    告分割取得北側部分之土地，能與上開257-2及264-18相連
    接，使被告能就上開土地完整利用。
  (二)原告提出以變賣方式而為分割，被告認為並不可行，蓋：
    1.系爭4筆土地未分割前，本均係畸零地，各筆土地之面積
      均未達99.4平方公尺，不得以分割後土地會變畸零地而要
      求變賣土地。
    2.系爭4筆土地與現有南側道路間，尚夾有262地號土地，非
      本件分割之標的，此筆土地亦為畸零地，縱若同時變賣系
      爭4筆土地，亦無法整體利用，且勢必因此而影響變賣土
      地之價格。
    3.系爭四筆土地之共有人並不相同，各筆不同之土地共有人
      並無義務與他筆土地共有人合併拍賣土地，如土地變賣亦
      為二個變賣程序，買受人未必相同，故原告所欲達到提高
      拍賣價金之目的亦無法達成。
    4.系爭土地面臨道路交岔口，為做生意的好地點，被告不同
      意變賣，且被告亦同意將三角窗位置讓給原告，原告分配
      地點優於被告，故原告主張無理由。
四、附表編號4之台南縣新市鄉○○段257-4地號土地，經台南縣
    新化地政事務所勘驗結果，其登記面積原為94平方公尺，因
    圖紙伸縮與長期翻閱結果，致地籍圖面積與原土地面積有差
    數，經核算後地籍圖面積為84平方公尺，有台南縣新化地政
    事務所96年11月2日函附複丈成果圖之說明（卷97頁）及原
    告提出之台南縣新化地政事務所函可參（卷136頁），被告
    亦表示先行為分割判決，再由兩造自行更正（卷101頁筆錄
    、139被告陳報狀參照），又面積更正應經共有人檢附同意
    書及印鑑證明，然被告庚○○○表示其不願提供印鑑證明（
    卷139頁被告陳報狀），是原告請求判決被告庚○○○應協
    同辦理系爭257－4地號土地之面積更正登記，更正為84平方
    公尺，自屬有據，應予准許。
五、按各共有人得隨時請求分割共有物。但因物之使用目的不能
    分割或契約定有不分割之期限者，不在此限；又共有物分割
    之方法，不能協議決定者，法院得因任何共有人之聲請，命
    為分配，民法第823條第1項、第824條第2項分別定有明文。
    經查：系爭土地4筆，其中附表編號4地號土地之共有人為原
    告及被告庚○○○各二分之一，附表編號1－3土地為原告與
    被告戊○○等四人共有，原告應有部分二分之一，被告戊○○等四人應有部分各八分之一，四筆土地之地目為旱，土地
    使用分區為住宅區等情，有系爭土地登記簿謄本共4份、台
    南縣新市鄉公所都市計畫土地使用分區證明書1紙為證（新
    調卷16頁），又系爭四筆土地並未依土地第31條規定限制土
    地最小分割面積，亦經台南縣政府97年1月28日函覆在卷（
    卷162頁），足認系爭土地並無因法令規定或物之使用目的
    不能分割或契約約定有不分割之期限等情形，兩造復無法達
    成分割協議之事實，業據原告陳述在卷，且為被告所不爭執
    ，原告訴請分割系爭土地，自有理由。
六、按分割之方法，不能協議決定者，法院得因任何共有人之聲
    請，命為左列之分配：一以原物分配於各共有人。二變賣共
    有物，以價金分配於各共有人。以原物為分配時，如共有人
    中，有不能按其應有部分受分配者，得以金錢補償之。民法
    第824條第2、3項規定甚明。是以法院裁判分割共有物之分
    割方法，限於原物分配、變賣分配及原物分配兼金錢補償三
    種為限。又按共有物之分割方法，應斟酌當事人之聲明、共
    有物之性質、經濟效用及全體共有人之利益等因素決之，惟
    如分配原物有困難時，則應予變賣，以價金分配於各共有人
    （參見最高法院57年台上字第2117號、51年台上字第271 號
    判例意旨）。再按土地法第31條第1項規定市縣地政機關於
    其管轄區域之土地，得斟酌地方經濟情形，依其性質及使用
    之種類，為最小面積單位之規定，並禁止其再分割，乃旨在
    防止土地細分，影響經濟效用。市縣地政機關為此最小面積
    單位之規定，即為執行土地法此項意旨，共有土地之分割倘
    有違反此項規定，自應認屬無效，縱當事人無異議亦然（參
    見高法院65年台上字第563號判例意旨）。故經法院分割後
    共有人所得之土地不合市縣地政機關所為最小面積單位之規
    定，應認其分割不符經濟效用。
  (一)查系爭4筆土地現為空地，其上有雜草、香蕉樹、土地外緣
    有紅磚圍牆與新市鄉○○街、仁愛街205巷相隔，土地北側
    與被告庚○○○、被告戊○○等四人所有之257－2、264－
    18地號土地相連接，257－2、264－18地號土地上有仁愛街
    211號房屋一棟，現由被告庚○○○居住，紅色磚牆內之土
    地範圍係包含本件系爭４筆土地與257－2、264－18號部分
    土地在內；而系爭土地所在之仁愛街為新市鄉○○○道之一
    ，隔鄰郵局、商業區，交通繁忙等情，有本院96年9月6日勘
    驗筆錄及附圖（卷59－64頁）、現場照片（卷66至77頁）、
    台南縣新化地政事務所96年9月6日土地複丈成果圖在卷可憑
    （卷79頁）。
  (二)本院審酌系爭4筆土地之分割方案，參酌下列各項因素：
    (1)按畸零地係指建築法第3條所規定面積狹小或地界曲折之
      基地；而所謂面積狹小基地，就都市土地而言，係指建築
      基地深度與寬度未達一定之標準而言，一般建築用地，如
      正面路寬超過7公尺至15公尺，最小寬度3.5公尺，最小深
      度為14公尺，正面路寬超過15公尺至25公尺，土地最小寬
      度4公尺、最小深度16公尺，（依此計算，最小面積需為
      49平方公尺、64平方公尺），台南縣畸零地使用規則第3
      條定有明文。本件系爭四筆土地除257－4土地外，其餘均
      不足49平方公尺，面積甚小，於土地尚未分割前，附表編
      號1－3土地本即為畸零地。
    (2)系爭４筆土地現有圍牆與道路隔鄰，依台南縣新化地政事
      務所測量結果，系爭4筆土地事實上有部分落於紅色圍牆
      外圍，而現為水溝及道路，有台南縣新化地政事務所複丈
      成果圖、現場照片可參（79 頁，照片編號1－6即卷66－
      68頁）。
    (3)系爭土地4筆，地形並非完整，其間尚參夾有非本件分割
      標的之262地號土地。如以被告提出之方案逐筆分割，雖
      被告分得之部分與其所有之264－18、257－2土地相鄰，
      縱被告欲與上開二筆土地合併建築，其間亦夾有原告分得
      之土地部分，並非形狀完整之土地，無法整體利用建築，
      分割後反使土地更為細小、零散（參見卷81頁被告分割圖
      ）。如以原物分割，除被告分得之264－9、257－4靠北側
      得與上開二筆土地合併建築外，其他共有人所分得部分，
      均將成為畸零地而無法建築使用，不符系爭地目編為都市
      計畫住宅區土地之經濟效益，故系爭土地採用實物分割，
      顯不符經濟效用及全體共有人之利益，應可認定。
    (4)又系爭土地上現為空地，僅有少許幾棵樹木和雜草，若採
      變價分割，並無建物拆遷之問題，亦無須改變現有土地狀
      態，因認採取變價分割之方式，較能兼顧大部分共有人之
      利益。
    (5)被告固主張系爭土地為祖產，且原物分割，得與其所有之
      相鄰土地合併建築，然如採原物分割，僅對被告就其中2
      筆土地得合併建築，其餘土地仍成為畸零地，對其他土地
      與共有人均無益處，已如前述，是認被告提出之原物分割
      方案並不可採。
  (三)綜上所述，為兼顧土地經濟效用及按原物分割無法符合全體
    共有人之利益等，本院認以將系爭土地變賣，所得價金按兩
    造應有部分之比例分配，較為公允，從而，判決分割方式如
    主文所示。
七、末按，因共有物分割、經界或其他性質上類似之事件涉訟，
    由敗訴當事人負擔訴訟費用顯失公平者，法院得酌量情形，
    命勝訴之當事人負擔其一部，民事訴訟法第80條之1定有明
    文。系爭土地因分割方案不同致兩造無法達成協議，依前開
    說明，本院認本件訴訟費用應由兩造按其原應有部分比例負
    擔為適當，爰判決如主文第2項所示。
八、據上論結，本件原告之訴為有理由，依民事訴訟法第80 條
    之1、第85條第1項，判決如主文。
中    華    民    國    97    年    2     月    27    日
                  民事第二庭    法    官  蔡孟珊
以上正本證明與原本無異。
如對本判決上訴，須於判決送達後20日內向本院提出上訴狀。
中    華    民    國    97    年    2     月    27    日
                                書 記 官  吳幸芳
附表
  ┌──┬────┬───┬───┬───┬──────────┐
  │編號│土地座落│ 地號 │地目  │面積  │共有人及其應有部分  │
  │    │        │      │      │      │                    │
  ├──┼────┼───┼───┼───┼──────────┤
  │    │台南縣新│      │      │      │原告甲○○應有部分  │
  │1   │市鄉新店│263   │ 旱   │19㎡  │1/2、被告戊○○、蘇 │
  │    │段      │      │      │      │榮、蘇傑、丙○○│
  │    │        │      │      │      │應有部分各1/8       │
  ├──┼────┼───┼───┼───┼──────────┤
  │2   │同上    │263-2 │ 道   │9㎡   │同上                │
  │    │        │      │      │      │                    │
  ├──┼────┼───┼───┼───┼──────────┤
  │3   │同上    │264-9 │ 建   │22㎡  │同上（97.1.31移轉登 │
  │    │        │      │      │      │記）                │
  │    │        │      │      │      │                    │
  ├──┼────┼───┼───┼───┼──────────┤
  │4   │同上    │257-4 │ 旱   │94㎡  │原告甲○○應有部分  │
  │    │        │      │      │（應更│1/2，被告庚○○○應 │
  │    │        │      │      │正為  │有部分1/2           │
  │    │        │      │      │84㎡) │                    │
  └──┴────┴───┴───┴───┴──────────┘


司法院資訊處製作；財團法人民間司法改革基金會備份。
